【裁判字號】    89,簡上,686
【裁判日期】    891213
【裁判案由】    侵權行為損害賠償
【裁判全文】
臺灣臺北地方法院民事判決  八十九年度簡上字第六八六號
    上  訴  人  甲○○
    訴訟代理人  黃德賢律師
    被上訴人    乙○○      住.
    訴訟代理人  章修璇律師
                陳鈺全律師
右當事人間請求侵權行為損害賠償事件，上訴人對於中華民國八十九年八月八日本院
台北簡易庭八十九年度北簡字第四六四號第一審判決提起上訴，本院判決如左：
    主    文
原判決關於命上訴人給付超過新台幣壹拾貳萬肆仟壹佰陸拾柒元部分，及該部分假執
行之宣告，暨訴訟費用之裁判均廢棄。
右廢棄部分被上訴人在第一審之訴及假執行之聲請均駁回。
其餘上訴駁回。
第一、二審訴訟費用由上訴人負擔五分之二，餘由被上訴人負擔。
    事    實
甲、上訴人方面：
一、聲明：
（一）原判決廢棄。
（二）右廢棄部分，被上訴人在第一審之訴及其假執行之聲請均駁回。
二、陳述：除與原審判決書所載者相同茲予引用外，補稱：
（一）兩造名義簽訂之房屋租賃契約，確徵得被上訴人同意，此由下列證據可知：
  １、被上訴人於另案被訴詐欺案件中所簽之委任狀其上印文，與本件租賃契約上被
      上訴人印文相同。
  ２、被上訴人於台灣高等法院八十八年度上訴字第三四三六號調查中稱「我有同意
      讓他在信義路四段三七五號八樓設立公司，但因為要交名冊時他不肯，他太太
      （指上訴人）又一直要進來，我不肯，才鬧到法院」、「我弟弟要設立公司，
      我是不能不幫他」、另於一審刑事案件即本院八十七年度訴字第一八五八號調
      查中稱「很久以前我有同意」等語。
  ３、被上訴人之母親陳玉鳳於本院八十七年訴字第一五八０號刑事案件調查時證稱
      上訴人於告訴人之址設立公司乙事，確有徵得被上訴人同意。
  ４、本案涉嫌刑事偽造文書罪嫌，雖上訴人因二審宣告緩刑為照顧子女為免訟累而
      未上訴確定在案，惟陳秀演不服二審刑事有罪判決，已提出第三審上訴，故究
      有無上開犯行，仍待審酌。
（二）原判決損害賠償計算之依據顯有未當：
  １、原判決以八十九年七月間被上訴人與第三人林英孜訂立之房屋租賃契約，租金
      每月二萬五千五百元基準，惟本件僑益興公司承租被上訴人之房屋係在八十六
      年十月三十一日起每月五千元，不論承租時間、金額均有差異。依台北市稅捐
      稽徵處信義分處八十五年度房屋稅繳款書所載，該房屋之八十五年度課稅現值
      為二十六萬九千四百元，而國稅局公布之八十八年度房屋一般租金標準換算公
      式得知全年度總租金不得少百分之三十，本此計算系爭房屋全年租金為八萬八
      千九百二十元，平均每月七千四百十元，因被上訴人之有里有限公司與上訴人
      之僑益興有限公司（下稱僑益興公司）均共同設址該處，故僑益興公司八十六
      年度之申報租金為五千元，其金額仍大於七千四百十元之二分之一即三千七百
      零五元，故應以五千元作為當時房屋之租金標準，並無過低。
  ２、上訴人係八十六年十月二十八日委託衡旺會計師事務所辦理公司設立登記並以
      系爭房屋作為僑益興公司之營業所在地，翌年三月二十三日申請變更至台北市
      ○○街三七六巷七之一號一樓，並於八十七年四月一日經核准，公司前後設址
      於系爭房屋僅五個月，縱被上訴人受有損失，亦應以五個月為計算，而非一年
      。
  ３、上訴人雖將公司營業所登記於系爭房屋，惟從未使用上址或該處進出，此觀被
      上訴人於刑事告訴上訴人偽造文書案件中亦自陳「我弟弟尚未結婚時，都跟著
      我們夫妻工作，所以他有一把鑰匙，但至八十六年五月份，我和先生回來發現
      影印機不見了，發現被搬到撫遠街，因此取回鑰匙，時間在八十六年五月份就
      把鑰匙交給妹妹保管....  」，尤有進者，被上訴人於八十六年七月二十二日
      亦於上址設立有里有限公司，且實際上作為住家使用，足見上訴人與陳秀濱從
      未利用系爭房屋，並無受有相當於租金之利益。
三、證據：除援用原審之立證方法外，提出委託書、股東同意書、經濟部公司執照、
    刑事案件訊問筆錄、台北市政府營利事業登記證、八十五年度台北市稅捐稽徵處
    信義分處房屋稅繳款書、八十八年度房屋及土地當地一般租金標準（均影本）為
    證，並聲請調取台灣台北地方法院檢察署八十七年度偵字第三七一八號、第一七
    四號卷，將該等案卷內之委任狀及系爭租賃契約上之被上訴人印文送鑑定。
乙、被上訴人方面：
一、聲明：駁回上訴。
二、陳述：除與原審判決書所載者相同茲予引用外，餘補稱如附件所示。
三、證據：除援用原審之立證方法外，提出被上訴人與訴外人楊文漪之租賃契約、僑
    益興企業有限公司章程、台北市政府建設局建一字第八七二五五六三七號函（均
    影本）、系爭房屋及其基地之登記謄本為證，並聲請訊問證人陳秀貞。
    理    由
一、被上訴人起訴主張：上訴人明知被上訴人並未將其所有門牌號碼為台北市○○路
    ○段三七五號八樓之四之房屋出租予伊設立僑益興公司，竟偽造被上訴人簽名並
    盜蓋被上訴人印章，而偽造兩造租賃契約，並持以向台北市稅捐稽徵處信義分處
    及台北市政府建設局聲請設立僑益興公司，擅自利用上開房屋作為其洽談業務及
    居住處所，從未給付被上訴人使用上開房屋之代價；查系爭房屋出租之市價約每
    月二萬五千元，以上訴人違法使用期間達十二個月計，被上訴人計損失三十萬元
    ，爰依侵權行為及不當得利之法律關係請求上訴人給付三十萬元等語。被告於原
    審僅以僑益興公司係與其前夫即被上訴人之弟共同設立，責任非其一人所有等語
    置辯，惟於上訴審則以：上訴人係徵得被上訴人同意而簽訂租賃契約並於該址設
    立僑益興公司，又僑益興公司承租被上訴人之房屋係在八十六年十月三十一日起
    每月五千元，況上訴人僅將公司營業所設於上址，並未實際利用該處，另上訴人
    設立公司於該址之期間亦僅約五個月而已等語，資為抗辯。
二、查被上訴人主張上訴人自八十六年十月二十八日起至八十七年三月二十五日止，
    於系爭房屋設立僑益興公司乙節，有上訴人提出之委託書及被上訴人提出之台北
    市建設局函文在卷可稽，復為上訴人所不爭執，自堪信為真實。至上訴人雖抗辯
    其僅形式上將公司設立於該址，實際上並無占用等語，然設立公司後，在公司營
    業處所辦公，事屬常態，未占用該址營業則屬變態，是上訴人前開主張，為變態
    事實，自應由上訴人負舉證責任。經查，上訴人未舉證證明其實際營業處所位於
    他處，僅以被上訴人於八十七年訴字第一五八０號刑事案件中之陳述「我弟弟尚
    未結婚時，都跟著我們夫妻工作，所以他有一把鑰匙，但至八十六年五月份，我
    和先生回來發現影印機不見了，發現被搬到撫遠街，因此取回鑰匙，時間在八十
    六年五月份就把鑰匙交給妹妹保管....  」，及被上訴人亦於上址設立有里有限
    公司之台北市政府營利事業登記證為證，惟被上訴人於另案亦同時陳稱「鑰匙在
    陳秀濱手上，他可能拷貝一份」等語，有上訴人提出之筆錄影本可參，是前開被
    上訴人之另案陳述，僅能說明被上訴人於八十六年五月份時曾將系爭房屋之鑰匙
    取回，並不能使本院確信上訴人未於上開期間占用系爭房屋以為營業；至被上訴
    人於該址設立有里有限公司乙情，亦無從反面推論得證上訴人確未占用系爭房屋
    進行營業，況衡諸社會實情，若承租他人房屋僅供公司登記，亦須支付租金，是
    上訴人抗辯其未受有相當租金之利益，尚非可採。
三、次查，被上訴人主張上訴人明知被上訴人並未將其所有系爭房屋出租予伊設立僑
    益興公司，竟偽造被上訴人簽名並盜蓋被上訴人印章，而偽造兩造租賃契約，並
    持以向台北市稅捐稽徵處信義分處及台北市政府建設局聲請設立僑益興公司等情
    ，業據原審及本審依職權調取本院八十七年度訴字第一五八０號、台灣高等法院
    八十八年度上訴字第四七四一號等刑事案卷核閱屬實，自堪信為真實。上訴人於
    原審亦未就此爭執，嗣雖於本審否認未經被上訴人同意訂立租賃契約，惟查：
（一）被上訴人乃主張上訴人偽造其簽名並盜蓋其印章而偽造租賃契約，是系爭租賃
      契約上之被上訴人印文縱與其於台灣台北地方法院檢察署八十七年度偵字第三
      七一八號、第一七四號乙○○等詐欺案件偵查時所出具之委任狀上之印文相符
      ，亦不能認定上訴人係經被上訴人同意而使用，是上訴人據此主張其係經被上
      訴人同意而訂定租賃契約，尚不足採，其聲請本院調取上開卷宗，並將卷內之
      委任狀與系爭租賃契約上之被上訴人印文送鑑定，即無必要。
（二）上訴人另主張被上訴人於台灣高等法院八十八年度上訴字第三四三六號陳秀濱
      偽造文書案件調查中稱「我有同意讓他在信義路四段三七五號八樓設立公司，
      但因為要交名冊時他不肯，他太太（指上訴人）又一直要進來，我不肯，才鬧
      到法院」、「我弟弟要設立公司，我是不能不幫他」、另於一審刑事案件即本
      院八十七年度訴字第一八五八號調查中稱「很久以前我有同意」，足證被上訴
      人有同意上訴人訂定系爭租賃契約設立僑益興公司等語，然為上訴人否認，稱
      被上訴人斷章取義，其僅同意其弟陳秀濱設立有里有限公司，而非同意讓上訴
      人加入而設立僑益興公司等語，而觀諸前開上訴人所引被上訴人於另案之陳述
      ，僅能證明被上訴人前曾同意其弟陳秀濱於系爭房屋設立公司，然亦表明嗣後
      因上訴人要加入，上訴人即不肯而致生訴訟，是上開陳述，無從證明被上訴人
      就上訴人與其夫陳秀濱於系爭房屋設立僑益興公司並簽訂租賃契約此一具體個
      案有所同意或為之前之概括同意所當然包括，是上訴人前開主張，亦無可採。
（三）上訴人雖另舉被上訴人之母親陳玉鳳於本院八十七年度訴字第一五八０號上訴
      人偽造文書刑事案件之證言，證明被上訴人同意上訴人於上址設立公司，然前
      開證言，本院八十七年度訴字第一五八０號及台灣高等法院八十八年度上訴字
      第四七四一號之刑事判決均已敘明不可採之理由，是上訴人再以此爭執，並無
      足取。
    綜上所述，被上訴人主張上訴人未經被上訴人同意，而占用系爭房屋設立僑益興
    公司乙節，堪可採信。
四、按無法律上之原因而受利益，致他人受損害者，應返還其利益，民法第一百七十
    九條前段定有明文。又無權占用他人房屋設立公司，可能獲得相當於租金之利益
    ，為社會之通常觀念，茲上訴人既未經被上訴人同意，占用系爭房屋設立僑益興
    公司，已如前述，則上訴人即屬無法律上原因受有相當於租金之利益，從而被上
    訴人依不當得利法律關係請求上訴人返還該利益，即為有據。
五、至被上訴人得請求之金額方面，查被上訴人主張系爭房屋每月租金約二萬五千元
    乙情，業據提出其與訴外人林英孜、而上訴人不爭執其真正之租賃契約書乙件為
    證，其上約定系爭房屋之租金為二萬五千五百元。被上訴人雖稱上開租金數額為
    八十九年七月間之水準，不足憑以認定八十六年間之租金數額，然據被上訴人提
    出、上訴人不爭執其真正之系爭房屋於八十八年十一月間出租予訴外人楊文漪之
    租賃契約，其上約明之租金為二萬六千元，尚較八十九年七月間之租金二萬五千
    五百元為高，況參諸系爭房屋之屋況在八十六年時定較八十九年時新等情狀，八
    十六年時系爭房屋之租金應高於二萬五千元，是被上訴人以每月二萬五千元計算
    上訴人所受之相當於租金之利益，並無不當，上訴人以八十五年度台北市稅捐稽
    徵處信義分處房屋稅繳款書、國稅局公布之八十八年度房屋及土地當地一般租金
    標準為證，主張系爭房屋之租金應為每月五千元乙節，顯有違經驗法則，且上開
    租金標準僅為國家課稅之依據，遑論前揭國稅局公布之租金標準為全年度總租金
    「不得少於」房屋評定現值之百分之三十，上訴人逕以最低標準百分之三十計算
    系爭房屋之租金，即有未洽，是其前開主張，尚不足取，其雖又謂因上訴人僅設
    立公司登記於該處，故租金應僅每月五千元等語，然衡諸常情，縱承租人承租房
    屋僅供公司設立登記之用，惟既有租約之拘束，出租人亦難以再將同一房屋出租
    予他人使用，是其租金是否因而有所減低，尚非無疑，況上訴人就設立公司營業
    處所於系爭房屋，卻未營運占用之變態事實，並未舉證以實其說，已如前述，是
    其前開主張，即無足採。末查，上訴人占用系爭房屋設立公司之期間為自八十六
    年十月二十八日起至八十七年三月二十五日止，業如前陳，共計一百四十九日，
    是被上訴人請求返還此段期間上訴人所受相當於租金之利益，計十二萬四千一百
    六十七元【計算式為：25000元/30日X149日=124167，小數點以下四捨五入】，
    為有理由，應予准許。至被上訴人請求上訴人應賠償自八十七年三月二十六日起
    至八十七年十月二十七日止相當於租金之損害部分，因該期間上訴人已未占用系
    爭房屋設立公司登記，被上訴人復無舉證證明被上訴人於該段期間仍占用系爭房
    屋，僅謂因上訴人之偽造租賃契約之刑事糾紛之故，無法順利出租，是上訴人自
    無獲取相當於租金之利益或侵害被上訴人所有權之情事，況有刑事糾紛與被上訴
    人無法順利出租系爭房屋而受有租金損失之間，並無相當因果關係，從而被上訴
    人依不當得利及侵權行為法律關係，請求上訴人給付上開期間之租金損失，並無
    所據，應不予准許。
六、綜上所述，被上訴人本於不當得利及侵權行為之法律關係，請求上訴人給付十二
    萬四千一百六十七元，及自八十八年十二月三十日起（被上訴人於原審雖請求自
    起訴狀繕本送達翌日起算遲延利息，而上訴人於八十八年一月五日受該繕本之送
    達，有送達回證在附帶民訴訟卷可佐，是遲延利息本應自八十八年一月六日起算
    ，然原審判決自八十八年十二月三十日起算法定遲延利息，而被上訴人就此並未
    上訴，是仍應自八十八年十二月三十日起算遲延利息，附此敘明）至清償日止之
    法定遲延利息，為有理由，應予准許。逾此部分之請求，則屬無據，應予駁回。
    又上開應准許部分，依被上訴人聲請宣告假執行，至被上訴人敗訴部分，其假執
    行之聲請失所附麗，應併予駁回。原審就超過上開應准許部分，為上訴人敗訴之
    判決，並為假執行之宣告，自有未洽。上訴意旨就此部分指摘原判決不當，求予
    廢棄改判，為有理由；至上開應准許部分，原審判命上訴人給付，並為假執行之
    宣告，核無違誤，上訴意旨就此指摘原判決不當，求予廢棄改判，為無理由，應
    駁回其上訴。
四、據上論結，本件上訴為一部有理由，一部無理由，依民事訴訟法第四百三十六條
    之一第三項、第四百四十九條第一項、第四百五十條、第七十九條但書，判決如
    主文。
中      華      民      國    八十九    年     十二     月     十三     日
                                            民事第五庭審判長法官  邱新福
                                                            法官  林麗玲
                                                            法官  歐陽漢菁
右為正本係照原本作成
本判決不得上訴
中      華      民      國    八十九    年     十二     月      六      日
                                                      法院書記官  賈繼藩


司法院資訊處製作；財團法人民間司法改革基金會備份。
